# 请教陈版，合并递延所得税负债的问题。

提问人：yyljw 时间：2012-12-01 16:42:44
一上市公司要向产业上游发展，分别用以下方法收购两家公司。（ 1 ）用增资的形式取得A公司51%的股份，经评估固定资产增值，交易双方按照评估的净资产价值除以49%乘51%确定了公司的增资金额，事务所要求按照固定资产的增值额乘以所得税率确认递延所得税负债。（ 2 ）A公司又以现金根据评估净资产收购目标B公司100%的股份，然后B公司原股东以现金（约为收购价值的41%）增资A公司。同样固定资产增值较大，事务所也要求按照固定资产的增值额乘以所得税率确认递延所得税负债。感觉对上市公司而言合并报表中计税价值与收购价值一致，A公司股东无纳税义务，B公司股东交纳个人所得税，以上收购并非免税合并的范围无需确认递延所得税负债，请陈版指导。

回答人：chenyiwei
赞同楼上网友意见。
《企业会计准则讲解（ 2010 ）》第 561 页【例 34 － 1 】中的“注”表述：“注：《关于企业重组业务企业所得税处理若干问题通知》（财税[2009]59号）规定，企业股权收购时，收购方取得的股权（即对子公司的长期股权投资）的计税基础应以公允价值为基础确定，即意味着对子公司的长期股权投资在初始确认时与其计税基础不存在差异，在合并财务报表层面，母公司对子公司的长期股权投资实际上代表了子公司的各项资产、负债，也意味着子公司各项资产负债在合并财务报表层面在税收上实际上是按公允价值确定计税基础，与会计上相同，不存在暂时性差异，因此，母公司在合并财务报表层面不需要对子公司该项固定资产及其折旧确认递延所得税影响。
”对此，我们认为该表述的恰当性值得商榷。我们理解，母公司和子公司分别是独立的企业所得税纳税人。应税合并中母公司个别报表中的长期股权投资以公允价值为计税基础并不意味着“在合并财务报表层面在税收上实际上是按公允价值确定计税基础，与会计上相同，不存在暂时性差异”。一般情况下，子公司的这些可辨认资产、负债的计税基础是不会因控制权的转移而发生变化的，因此仍应延续以往的做法，即对于非同一控制下企业合并（控股合并）中所取得的子公司各项资产、负债的账面价值与计税基础之间的差额，在合并报表上确认递延所得税资产或负债。 我们理解，根据《企业所得税法》及其实施条例的规定，企业所得税的纳税人是法人，即企业所得税实际上是对法人的所得课征的税种。因此，税法上对于“企业合并”的界定是着眼于法人的合并、分立等架构变化，也就是基于法律的“企业合并”概念，包括新设合并和吸收合并等导致公司法人发生变化的事项。财税[2009]59号文第一条规定：“本通知所称企业重组，是指企业在日常经营活动以外发生的法律结构或经济结构重大改变的交易，包括企业法律形式改变、债务重组、股权收购、资产收购、合并、分立等。”其中，“股权收购，是指一家企业(以下称为收购企业)购买另一家企业(以下称为被收购企业)的股权，以实现对被收购企业控制的交易。收购企业支付对价的形式包括股权支付、非股权支付或两者的组合”。另外， 59 号文第四条特别提到：在股权收购采用一般性税务处理规定下，“收购方取得股权或资产的计税基础应以公允价值为基础确定；被收购企业的相关所得税事项原则上保持不变”。 根据上述规定，我们理解，虽然在非同一控制下的控股合并中，如果采用一般性税务处理，则母公司由此形成的长期股权投资的计税基础是以该项股权投资于购买日公允价值确定的，但是由于被购买方并不因此改变其企业所得税独立纳税人的地位，因此在所得税税务处理方面，其各项可辨认资产、负债的折旧、摊销、成本结转等，仍然以其原先的计税基础为依据计算确定，税法上并不认可在计算税前可扣除的折旧、摊销、处置所得或损失时以购买日公允价值为基础。根据《企业会计准则第18 号——所得税》对资产、负债计税基础的定义：“资产的计税基础，是指企业收回资产账面价值过程中，计算应纳税所得额时按照税法规定可以自应税经济利益中抵扣的金额”；“负债的计税基础，是指负债的账面价值减去未来期间计算应纳税所得额时按照税法规定可予抵扣的金额”，也就是资产、负债的计税基础都需要以税法的规定为基础确定。鉴于企业所得税是法人税，所以同一资产或负债在其所属法人（子公司）的个别报表层面和该子公司所属合并集团的合并报表层面的计税基础应当是相同的，不会出现计税基础的差异。也就是说，在购买方合并报表层面，对被购买方的各项可辨认资产、负债以购买日公允价值为基础持续计算的金额计量；而在这些子公司进行纳税申报时，计税基础仍然以原先的取得成本等为基础确定，并不因为企业合并事项而改变。因此，这些可辨认资产、负债在购买方合并报表层面的账面价值与计税基础之间仍然存在差异，且该差异源于企业合并，因此于购买日应当确认相应的递延所得税资产或递延所得税负债，并调整商誉。 即，我们理解：只要是非同一控制下控股合并中取得的被购买方可辨认资产、负债的购买日公允价值不同于其以原始取得成本为基础确定的计税基础的，则无论该项股权收购按 59 号文规定是采用一般性税务处理还是特殊性税务处理，都会由此在购买方合并报表层面产生账面价值与计税基础之间的暂时性差异，需要在购买方合并报表层面确认递延所得税资产或负债并调整商誉。

提问人：hcl1986 时间：2013-09-04 23:56:01
满足特殊性税务处理的企业合并跟一般税务处理的企业合并的不同在于合并方可以少交一部分所得税，请问这部分所得税是不是在母子公司的个别报表都不会体现，那这部分所得税哪去了呢？

回答人：chenyiwei
并不是少交，而是交的时间延迟。如果符合递延税项确认条件的，可以在递延所得税资产或负债中予以体现。

提问人：hcl1986 时间：2013-09-05 07:02:06
财税〔 2009 〕 59 号 规定：如果满足特殊性税务处理的企业合并，收购企业取得被收购企业股权的计税基础，以被收购股权的原有计税基础确定。陈版，是否可以这样理解：收购方个别报表层面在收购完成后账面长期股权投资以成本法计量，初始入账成本为付出公允价值加合理税费，而税务上由于满足特殊性税务处理的条件用于股份支付部分对应的长期股权投资的计税基础为被收购方原股东的账面价值，如果满足长期股权投资确认递延所得税资产/负债的条件，即收购方预期会转让该项股权，则长期股权投资的账面价值与计税基础的差异应当确认为递延所得税资产/负债。

回答人：chenyiwei
不应这样理解。因为在母公司个别报表层面，就是体现为取得一项投资资产，即投资资产的初始确认，且该项初始确认既不影响当时的应纳税所得额也不影响会计利润。因此适用“初始确认豁免”，不确认递延所得税，无论在可预见的未来是否会转让该股权。 到合并报表层面才体现为一项企业合并。所以在合并报表层面不能适用“初始确认豁免”。